【裁判字號】    98,聲再,69
【裁判日期】    980409
【裁判案由】    聲請再審等
【裁判全文】
臺灣高等法院臺中分院刑事裁定          98年度聲再字第69號
再審聲請人
即受判決人  甲○○
上列聲請人因違反銀行法案件，對於最高法院97年度台上字第
5449號，中華民國97年10月30日第三審確定判決、本院96年度金
上訴字第2366號，中華民國97年4月16日第二審確定判決（原審
案號：臺灣臺中地方法院95年度金重訴字第1726號、起訴案號：
臺灣臺中地方法院檢察署94年度偵字第13323號、95年度偵字第
10882、21358號、96年度偵字第4286、16101、19102、19107號
），聲請再審及停止刑之執行，本院裁定如下：
    主  文
再審及停止刑罰執行之聲請均駁回。
    理  由
一、聲請意旨略以：
（一）聲請人不諳訴訟程序，跨區向臺中縣調查站所屬臺中港航
      業海員調查處檢舉犯罪，以致遭管轄單位臺中市調查站修
      理。又因檢舉人身分曝光，故遭本案共同被告於證詞中趁
      機反咬並挾怨報復。且本案所有「應沒收之物」皆為聲請
      人主動蒐集並提供調查局辦案，卻遭原審判決認定為不利
      於聲請人之證據。
（二）依本案證人吳俊杰94年4月18日於臺中市調查站筆錄及共
      同被告陳再成94年度偵字第13323號偵查筆錄可知，聲請
      人實際並未繳足加入農盟公司成為會員之入會費，依多層
      次傳銷管理辦法第11條第1項第2款、第4款規定，未能及
      時繳足入會費，即無法完成參加契約之締結，無法成為多
      層次傳銷事業之「參加人」，亦無法取得參加人才能取得
      之佣金、獎金或其他經濟利益。故聲請人無法成立銀行法
      第125條第1項、第29條第1項及公平交易法第35條第2項、
      第23條之犯罪構成要件。
（三）依本案證人吳俊杰94年9月30日臺中地方法院檢察署94年
      度偵字第13323號偵查筆錄、94年5月16日於臺中市調查站
      筆錄、本案證人陳美惠94年4月20日於臺中市調查站筆錄
      可知，聲請人與聲請人之子（洪正岱）皆被漏列於多層次
      傳銷事業參加人才能取得之佣金、獎金或其他經濟利益之
      領取人名單內，時間高達20期（即20個月），聲請人及聲
      請人之子除以客戶身分領取購貨後辦理退貨之九成退貨款
      項外，皆從未取得任何佣金、獎金或其他經濟利益。
（四）依本案證人吳俊杰94年4月26日、同年5月16日於臺中市調
      查站筆錄可知，聲請人及聲請人之子並未取得任何佣金、
      獎金或其他經濟利益，即不構成刑法詐欺罪、業務上文書
      登載不實罪或行使偽造變造或業務上登載不實之文書罪之
      要件。且卷內資料亦無任何領據或銀行匯款水單可證明聲
      請人曾領取任何佣金、獎金或其他經濟利益，而發放名冊
      上之領取人並不一定是「真正的」領取人，毫無證據能力
      。
（五）依本案證人吳俊杰94年4月26日於臺中市調查站筆錄可知
      ，原審確定判決認定聲請人所詐領之回饋金總額無法以回
      饋金之每份單位金額39,800元整除，證明此回饋金總金額
      之認定事實為虛偽不實，毫無證據能力。原審確定判決未
      審酌聲請人所提出之購貨支票可證明聲請人及聲請人之子
      所取得之金額係退貨款項，而誤認該款項為詐領之回饋獎
      金係認定事實錯誤。
（六）依農盟公司之董事會議簽到簿影本可知，聲請人係農盟公
      司之股東兼監察人，並非傳銷事業之參加人，亦非農盟公
      司董事會執行業務之董事，僅具有監督責任而無執行業務
      之權，原審確定判決僅以聲請人具股東兼監察人之身份，
      曾經參與公司七人小組共同開會，即將聲請人列為被告，
      明顯違背法令。而聲請人基於監督之立場參與會議，於發
      現犯罪行為後仔細蒐證並向調查局舉發，應非「犯罪行為
      」，不應將聲請人列為被告課予刑事責任。又依農盟公司
      營運規章組織前言影本可知，農盟公司之一切權限均由董
      事會均承，聲請人所擔任之監察人不負擔任何刑事責任。
（七）由本案證人阮琨程94年5月31日於臺中市調查站筆錄、證
      人黃盈禎94年5月31日於臺中市調查站筆錄、證人陳再成
      94年4月20日於臺中市調查站筆錄、證人吳俊杰94年6月3
      日、同年5月16日、同年4月18日於臺中市調查站筆錄內容
      可知，聲請人就農盟公司之經營毫無參予決策之權，故與
      其他共同被告無犯意之聯絡與行為之分擔。
（八）聲請人雖為鑫驊公司之發起人，但非執行業務之負責人，
      無從了解公司負責人會只以申請文件表明收足股款之方式
      辦理公司登記，故與公司負責人間並無犯意聯絡或行為分
      擔。
二、按刑事訴訟法第420條第1項規定：「有罪之判決確定後，有
    左列情形之一者，為受判決人之利益，得聲請再審︰一、原
    判決所憑之證物已證明其為偽造或變造者。二、原判決所憑
    之證言、鑑定或通譯已證明其為虛偽者。三、受有罪判決之
    人，已證明其係被誣告者。四、原判決所憑之通常法院或特
    別法院之裁判已經確定裁判變更者。五、參與原判決或前審
    判決或判決前所行調查之法官，或參與偵查或起訴之檢察官
    ，因該案件犯職務上之罪已經證明者，或因該案件違法失職
    已受懲戒處分，足以影響原判決者。六、因發現確實之新證
    據，足認受有罪判決之人應受無罪、免訴、免刑或輕於原判
    決所認罪名之判決者。」、同法第435條第1項規定：「法院
    認為有再審理由者，應為開始再審之裁定。」、同法第435
    條第2項規定：「為前項裁定後，得以裁定停止刑罰之執行
    。」本件聲請人係依刑事訴訟法第420條第1項第6款規定聲
    請再審，惟所謂「發現確實新證據」，必該證據係於判決確
    定前因未經發現不及調查斟酌，至其後始行發現者而言。若
    證據於判決前已經當事人提出或聲請調查，經原法院捨棄不
    採者，即非該條所謂發現之新證據，不得據為聲請再審之原
    因（最高法院77年度台上字第55號判決參照）。又所謂發見
    確實之新證據，係指該證據於事實審法院判決前已經存在，
    為法院、當事人所不知，不及調查斟酌，至其後始行發見，
    且就證據本身形式上觀察，固不以絕對不須經過調查程序為
    條件，但必須顯然可認為足以動搖原有罪確定判決，而為受
    判決人無罪、免訴、免刑或輕於原判決所認罪名之判決者為
    限。故受理聲請再審之最後事實審法院，應就聲請再審理由
    之所謂「新證據」，是否具備事實審判決前已經存在，為法
    院、當事人所不知，事後方行發見之「嶄新性」，及顯然可
    認足以動搖原有罪確定判決，應為無罪、免訴、免刑或輕於
    原判決罪名之「顯然性」二要件，加以審查，為判斷應否准
    予開始再審之準據（最高法院93年度台抗字第98號裁定參照
    ）。
三、經查：
（一）聲請人所指上揭聲請意旨（一）之事由，原第二審確定判
      決所引用之證據均經含聲請人在內之共同被告於審理時同
      意作為證據而具有證據能力，並無聲請人所稱受調查單位
      修理或共同被告挾怨報復等情。故聲請意旨（一）之事由
      從形式上觀察，並不具備顯然可認足以動搖原有罪確定判
      決，應為無罪、免訴、免刑或輕於原判決罪名之「顯然性
      」要求。
（二）聲請人所指上揭聲請意旨（二）、（三）、（四）、（五
      ）、（七）之事由，所依據者均為於判決前均已存在之共
      同被告於偵審時之筆錄內容，均經原第二審確定判決就全
      卷所有訴訟資料進行斟酌取捨，並依據原第二審確定判決
      所引用之經含聲請人在內之共同被告同意作為證據之告訴
      人陳述內容及其他書證作為判決依據。是以聲請人所指上
      揭聲請意旨（二）、（三）、（四）、（五）、（七）之
      事由，自不符事實審判決前已經存在，為法院、當事人所
      不知，事後方行發見之「嶄新性」要求。
（三）聲請人所指上揭聲請意旨（六）之事由，以農盟公司之董
      事會議簽到簿影本為據，指聲請人為農盟公司股東兼監察
      人，僅具有監督責任並無參與公司決策之權。然原第二審
      確定判決已於理由欄二、（二）部分詳加審酌其於卷內資
      料，認定聲請人曾參與任命農盟公司總經理、副總經理、
      消費福利委員會主任委員、副主任委員、財務長之對農盟
      公司之經營決策有重大影響之會議，顯見聲請人對農盟公
      司之經營決策非無任何影響力。故上揭農盟公司之董事會
      議簽到簿影本從形式上觀察，並不具備顯然可認足以動搖
      原有罪確定判決，應為無罪、免訴、免刑或輕於原判決罪
      名之「顯然性」要求。
（四）聲請人所指上揭聲請意旨（八）之事由，已經原第二審確
      定判決於理由欄四、（二）中引用共同被告蘇應沺、王葉
      圓滿、李俊生、聲請人等以證人身分所具結之證述及其他
      書證而詳加審理，認定聲請人等確有違反公司法未繳納股
      款之行為。是上揭聲請意旨（八）之事由並不具備顯然可
      認足以動搖原有罪確定判決，應為無罪、免訴、免刑或輕
      於原判決罪名之「顯然性」要求，亦不符事實審判決前已
      經存在，為法院、當事人所不知，事後方行發見之「嶄新
      性」要求。
四、綜上所述，聲請人所主張聲請再審之理由與刑事訴訟法第四
    百二十條第一項第六款之規定不符，自難認為有再審之理由
    ，聲請人之聲請，應予駁回。又其停止刑罰執行之聲請，亦
    失所依附，併予駁回之。爰依刑事訴訟法第434條第1項，裁
    定如主文。
中    華    民    國    98    年    4     月    9     日
            刑事第二庭    審判長法  官  李  璋  鵬
                                法  官  胡  森  田
                                法  官  胡  忠  文
以上正本證明與原本無異。
如不服本裁定，得於收受送達後5日內向本院提出抗告書狀 (須
附繕本)。
                                書記官  許  麗  花
中    華    民    國    98    年    4     月    9     日


司法院資訊處製作；財團法人民間司法改革基金會備份。
